【裁判字號】    97,訴,513
【裁判日期】    980430
【裁判案由】    塗銷抵押權登記
【裁判全文】
臺灣桃園地方法院民事判決               97年度訴字第513號
原      告  甲○○
被      告  乙○○
訴訟代理人  周威君律師
複  代理人  姜震律師
被      告  丙○○
上列當事人間請求塗銷抵押權登記事件，本院於民國98年4 月13
日言詞辯論終結，判決如下：
    主      文
被告乙○○應辦理塗銷附表所示房地之本金最高限額新台幣伍佰
萬元之抵押權登記。
原告其餘之訴駁回。
訴訟費用由被告乙○○負擔二分之一，餘由原告負擔。
    事實及理由
壹、程序方面
一、按因不動產之物權或其分割或經界涉訟者，專屬不動產所在
    地之法院管轄，民事訴訟法第10條第1 項定有明文。本件原
    告起訴依民法第767 條規定，請求抵押權人即被告乙○○、
    丙○○塗銷抵押權登記，核屬因不動產之物權涉訟，依上開
    規定，專屬不動產所在地之本院管轄。
二、次按訴狀送達後，原告不得將原訴變更或追加他訴。但被告
    同意者，不在此限；被告於訴之變更或追加無異議，而為本
    案之言詞辯論者，視為同意變更或追加，民事訴訟法第255
    條第1 項但書第1 款、第2 項，定有明文。原告起訴後於民
    國97年6 月6 日具狀追加丙○○為被告，請求塗銷原告與被
    告丙○○間，由桃園縣桃園地政事務所（下稱桃園地政事務
    所）88年3 月3 日88年桃資登字第199290號收件，本金最高
    限額新台幣（下同）500 萬元之抵押權登記（下稱A 最高限
    額抵押權，見本院卷第61至66頁），並以民法第767 條為其
    請求權基礎（見本院卷第142 頁），被告對原告追加無異議
    而為本案之言詞辯論，視為同意其追加，核符前揭規定，應
    予准許。
貳、實體方面
一、原告主張：
  (一)原告為坐落於桃園縣桃園市○○段1021之14地號土地及其上
    同段1183建號（門牌號碼為桃園縣桃園市○○街456 巷71弄
    19號）建物（下稱附表所示房地）之所有權人；其於83年間
    擔任訴外人忠生製衣企業股份有限公司（下稱忠生公司）之
    董事長期間因犯背信罪，經臺灣高等法院以90年度上更(一)字
    第786 號刑事判決有罪確定。原告於上開刑案審理期間，因
    擔心如遭有罪判決確定後，其所有附表所示房地將受忠生公
    司循民事訴訟求償並強制執行，明知伊被告與丙○○間並無
    債權債務關係，渠等兩人通謀虛偽意思表示，於88年3 月3
    日向桃園地政事務所申辦虛偽之A 最高限額抵押權登記，嗣
    經臺灣桃園地方法院檢察署（下稱桃園地檢署）檢察官以94
    年度偵字第7835號聲請簡易判決處刑，並經本院95年度桃簡
    字第2880號刑事判決原告與被告丙○○均成立偽造文書罪並
    確定在案，足資證明原告與被告丙○○間係通謀虛偽設定A
    最高限額抵押權，且該抵押權擔保之債權不存在，基於抵押
    權之從屬性，該抵押權失所附麗，縱為抵押權之設定登記，
    仍難認該抵押權存在。
  (二)其後原告屢次請求被告丙○○塗銷A 最高限額抵押權登記，
    未獲置理。嗣被告乙○○執被告丙○○所簽發面額共計1,00
    0 萬元之本票4 紙（下稱系爭本票），聲請取得本院91年票
    字第1462號本票確定裁定（下稱系爭本票裁定），並聲請於
    500 萬元範圍內強制執行被告丙○○對原告之債權及A 最高
    限額抵押權，經本院91年執字第12366 號移轉命令（下稱系
    爭移轉命令）將該債權及抵押權移轉予被告乙○○，並由桃
    園地政事務所92年5 月20日桃資登字第178730號收件文號辦
    竣附表所示房地本金最高限額500 萬元之抵押權移轉登記（
    下稱B 最高限額抵押權）。然被告乙○○係以「受讓被告丙
    ○○對原告500 萬元之債權」，而受讓從屬於該債權之A 最
    高限額抵押之移轉，惟該抵押權所擔保之債權並不存在，基
    於抵押權之從屬性，該抵押權失所附麗而不存在，又A 、B
    抵押權之登記有害於原告就附表所示房地所有權行使，原告
    自得請求塗銷該抵押權。
  (三)被告丙○○將A 最高限額抵押權移轉予被告乙○○時，並未
    通知原告，亦未經原告同意，且被告乙○○於桃園地檢署亦
    稱：伊自始不認識原告等語，足證A 最高限額抵押權之移轉
    ，顯違民法第881 條之8 規定而無效。被告無法取得A 、B
    最高限額抵押權，亦應塗銷。
  (四)綜上，上開A 、B 最高限額抵押權自始不成立，被告丙○○
    無從將上開抵押權移轉予被告乙○○，其讓與無效。又A 、
    B 最高限額抵押契約均約定為不定期，茲以「民事追加被告
    暨準備理由(一)狀」繕本之送達通知被告丙○○、乙○○為終
    止抵押契約之意思表示，就終止後之債務不負擔保責任，上
    開A 、B 最高限額抵押權擔保之債權既不存在，日後亦不再
    發生，爰依民法87條及第767 條規定，請求被告將A 、B 最
    高限額抵押權登記予以塗銷等語。爰聲明：1.被告乙○○應
    將附表所示房地所設定本金最高限額500 萬元之B 抵押權登
    記予以塗銷。2.被告丙○○應將附表所示房地所設定本金最
    高限額500 萬元之A 抵押權予以塗銷。
二、被告方面
  (一)、被告乙○○以下列情詞置辯：
  1.被告丙○○於89年底及90年間，因有資金需求而陸續向被告
    乙○○借款合計1,000 萬元，被告丙○○於89年10月30日、
    90年2 月3 日及90年8 月8 日簽發面額合計1,000 萬元之系
    爭本票予被告乙○○作為借款憑證，詎清償期屆至未獲清償
    ，被告乙○○聲請取得系爭本票裁定並於91年7 月間聲請本
    院91年執字第12366 號強制執行，本院於92年1 月5 日核發
    系爭移轉命令，將被告丙○○對原告之債權及其從屬A 最高
    限額抵押權於500 萬元範圍內移轉予被告乙○○。嗣本院通
    知原告「第三人或抵押人如不承認債務人之債權或抵押權存
    在，或於數額有爭議時，應於本命令送達翌日起10日內，提
    出書狀向本院聲明異議」，惟原告未於法定期間內依法向本
    院聲明異議，顯然怠於行使權利。被告乙○○信賴土地登記
    ，取得被告丙○○對原告之債權及其從屬A 最高限額抵押權
    後，原告始於93年10月間自首舉發其與被告丙○○通謀虛偽
    意思表示設定A 最高限額抵押權觸犯偽造文書罪，欲藉此阻
    止被告乙○○聲請強制執行，殊不可採。
  2.原告就其與被告丙○○通謀虛偽設定A 最高限額抵押權，應
    負舉證責任：綜觀原告提出之刑事判決，除原告之自白外，
    尚無其他積極證據可證明其所述為真，而被告丙○○亦否認
    該抵押權係虛偽設定，該判決書可否作為證據證明原告與被
    告丙○○之通謀虛偽登記行為，已非無疑。
  3.原告於92年3 月14日以其係遭被告丙○○詐騙而設定A 最高
    限額抵押權為由，對被告乙○○聲請上開強制執行程序提起
    第三人異議之訴（本院92年度訴字第654 號），此與原告於
    刑事案件中稱其係為避免債權人向其求償始與被告丙○○通
    謀虛偽設定A 最高限額抵押權，前後陳述不一，益證原告係
    為獲取民事上之利益而為虛偽之供述。即便該抵押權係虛偽
    設定，依民法第87條第1 項但書規定，亦不得對抗善意之被
    告乙○○。
  (二)被告丙○○則以下列情詞置辯：
  1.否認原告與被告丙○○間之A 最高限額抵押權為虛偽設定，
    當時係原告與被告丙○○約定將系爭房地設定抵押權予被告
    丙○○供作擔保，惟被告丙○○與原告間並無任何金錢往來
    關係。
  2.被告丙○○自89年3 月至90年1 月間，陸續向被告乙○○借
    款800 萬元，皆係以現金交付。嗣被告丙○○陸續簽發系爭
    本票予被告乙○○供擔保，並曾以匯款方式，清償200 多萬
    元，尚欠約500 萬元，被告乙○○遂聲請取得本票裁定准予
    強制執行。
  (三)均答辯聲明：原告之訴駁回。
三、兩造不爭執事項：
  (一)原告為系爭房地之所有權人，有系爭房地登記謄本1 件附卷
    可稽（見本院卷第9 至12頁）。
  (二)原告於88年3 月3 日將附表所示房地設定A 最高限額抵押權
    予被告丙○○，有他項權利證明書及土地登記謄本各1 份可
    證【見本院91年執字第12366 號卷（下稱12366 號執字卷）
    第7 頁至第9 頁】。
  (三)原告與被告丙○○因A 最高限額抵押權登記，均遭本院判處
    偽造文書罪確定在案，有桃園地檢署94年度偵字第7835號聲
    請簡易判決處刑書及本院95年度桃簡字第2880號刑事判決各
    1 件可參（見本院卷第13至21頁）。
  (四)被告乙○○執被告丙○○所簽發之系爭本票向本院聲請取得
    系爭本票裁定，該裁定於91年6 月間確定（見12366 號執字
    卷第5 頁、第6 頁）。
  (五)被告乙○○持系爭本票裁定，向本院聲請於500 萬元範圍內
    執行被告丙○○對原告之債權及A 最高限額抵押權，經本院
    核發系爭移轉命令將被告丙○○對原告之債權及A 最高限額
    抵押權於500 萬元範圍內移轉予被告乙○○，並通知地政事
    務所辦理B 最高限額抵押權登記在案。
  (六)桃園地政事務所於92年5月20日號辦畢被告乙○○與原告間B
    最高限額抵押權登記，並公告註銷原告與丙○○間A 最高限
    額抵押權之他項權利證明書，有該所92年5 月23日桃資登字
    第0920178730號函可考（見12366 號執字卷第98頁）。
四、本院判斷：
  (一)原告請求塗銷與被告乙○○間B最高限額抵押權部分：
  1.原告對本院移轉命令逾期異議，其效果為何？
  (1)按第三人接受執行法院扣押命令後，如不承認債務人之債權
    存在，依強制執行法第119 條第1 項規定，雖應於10日內提
    出書狀，向執行法院聲明異議，然不能以其未聲明異議而解
    為其當然承認債務人之債權存在。又接受執行法院收取命令
    後因不承認債務人之債權存在，已依上開規定聲明異議。債
    權人苟認其聲明不實，雖得依同法第120 條提起訴訟。但其
    訴有無理由，應以債務人對於第三人是否有債權存在為斷。
    不能僅因執行法院已發收取命令而應為其勝訴之判決，最高
    法院72年台上字第3662號判決意旨可資參照。
  (2)被告乙○○抗辯原告與被告丙○○間之債權及其從屬A 最高
    限額抵押權，業經本院核發系爭移轉命令並通知原告，原告
    逾期異議，不得翻覆主張云云。惟查，被告乙○○於91年7
    月間持系爭本票裁定，向本院聲請於500 萬元範圍內執行被
    告丙○○對原告之債權及A 最高限額抵押權，經本院核發系
    爭移轉命令，將被告丙○○對原告之債權及A 最高限額抵押
    權於500 萬元範圍內移轉予被告乙○○，並通知地政事務所
    為B 最高限額抵押權登記之事實，為兩造所不爭執，並有本
    院92年1 月5 日及同年4 月18日92年祺民執三字第12366 號
    函2 份在卷可稽（見12366 號執字卷第59頁；第98頁），而
    原告係於92年1 月15日收受系爭移轉命令之送達，並提出異
    議，有其異議狀及回執聯在卷足憑（同上執字卷第64頁、66
    頁），其後經本院執行處函知原告，該移轉命令已終結，如
    有異議，請另行訴訟解決（同上執字卷第76頁）。依上揭判
    決見解，無論原告提出異議有無逾期，其與被告丙○○、乙
    ○○間之抵押權登記可否塗銷，均應以渠等間是否有債權債
    務關係存在為斷，合先敘明。
  2.原告與被告丙○○間無債權債務存在？
    按當事人主張之事實經他造於言詞辯論時自認者，無庸舉證
    。經查，被告丙○○於本院審理中陳稱：「（與原告間設定
    最高限額，債權債務金額若干？有何證據？）當時是原告與
    我約定將系爭房地設定（A 最高限額）抵押權給我，讓我跟
    金主去借錢。（你有無借到錢轉給原告？）沒有，原告是設
    定第二順位（抵押權）給我，當時第一順位是萬泰銀行，當
    時系爭房地沒有殘值，他（指原告）只是給我作擔保，我沒
    有用他的房地借到錢，我是用自己名下的不動產去借到錢，
    我與原告間沒有任何金錢往來關係。（上次筆錄說曾經有借
    錢給原告，與今日所載筆錄不一致，究以何份為準）上次所
    述借幾萬元與抵押權設定無關，以今日筆錄所述為準。」（
    見本院卷第142 頁至143 頁）。從而，原告主張與被告丙○
    ○間所設定之A 最高限額抵押權，實際上並無債權債務關係
    存在之事實，既經被告丙○○於本院審理中自認，應生無庸
    舉證之效果，原告此部分主張，洵堪採信。
  3.原告請求終止被告乙○○間之抵押權契約，是否有理由？
  (1)按最高限額抵押權所擔保之原債權，未約定確定之期日者，
    抵押人或抵押權人得隨時請求確定其所擔保之原債權。96年
    3 月28日修正之民法第881 條之5 定有明文。上開新修正條
    文規定，依民法物權編施行法第17條規定，於修正施行前之
    最高限額抵押權，亦得溯及適用。
  (2)原告與被告丙○○間之債權及A 最高限額抵押權（存續期間
    為不定期），業經本院核發系爭移轉命令於500 萬元範圍內
    移轉予被告乙○○，已如前述；而被告乙○○與原告間之B
    最高限額抵押權存續期間亦不定期，有地政事務所核發之他
    項權利證明書在卷可稽（見本院卷第186 頁）。惟原告於本
    院審理中之97年6 月6 日以「民事追加被告暨準備理由(一)狀
    」繕本之送達為通知被告乙○○為終止抵押契約之意思表示
    （見本院卷第65頁），該訴狀繕本已於同年6 月間合法通知
    達於被告被告乙○○，是原告與被告乙○○間之最高限額抵
    押權即因抵押權契約終止而告確定，原告得請求結算其與被
    告乙○○間有無債權存在。
  4.原告依抵押權之從屬性，請求被告乙○○塗銷B最高限額抵押
    權登記，是否有理由？
  (1)按最高限額抵押係就將來發生之債權所設定之抵押權，其債
    權額在結算前並不確定，實際發生之債權額不及最高額時，
    應以其實際發生之債權額為準。又最高限額抵押權確定後，
    即成為普通抵押權，其所擔保之債權即為確定時存在且於不
    逾最高限額之擔保範圍內為特定債權。此項特定債權之讓與
    關於擔保該特定債權之抵押權應從屬於特定債權一併隨同移
    轉，與普通抵押權並無不同，最高法院91年台上字第641 號
    判決意旨闡釋明確。再抵押權之成立，以債權已存在為前提
    ，債權若不存在，抵押權亦失所附麗，此乃抵押權成立上之
    從屬性。
  (2)被告丙○○與原告間並無債權債務關係存在，如已前述，則
    從屬該債權之A 最高限額抵押權，於結算確定時即失所附麗
    。又被告乙○○係基於法院移轉命令而受讓「丙○○對原告
    之債權」，然被告丙○○與原告間既無任何債權債務關係存
    在，被告乙○○縱因法院移轉命令，亦無從對原告取得任何
    債權，再被告乙○○依法院移轉命令所受讓之B 最高限額抵
    押權，因無擔保之主債權存在，亦失所附麗，揆諸前揭說明
    ，A 、B 最高限額抵押權於結算確定時亦不存在。此乃係基
    於抵押權之從屬性使然，與土地法第43條信賴登記善意取得
    無涉。準此，被告乙○○抗辯信賴登記取得抵押權云云，即
    無足取。原告本於民法第767 條物上請求權，訴請被告乙○
    ○塗銷B 最高限額抵押權，洵屬有據，應予准許。
  (二)原告請求塗銷與被告丙○○間A 最高限額抵押權登記，可否
    准許？
    原告訴之聲明第2 項，請求被告丙○○塗銷A 最高限額抵押
    權登記云云。惟查，該抵押權及其債權，業經本院上開移轉
    命令移轉予被告乙○○，而A 最高限額抵押權登記業經桃園
    地政事務所公告註銷，為兩造所不爭執【見不爭執事項第(六)
    】，是該抵押權已不存在，被告丙○○無從塗銷，原告此項
    聲明請求被告丙○○塗銷該抵押權，顯然欠缺權利保護要件
    ，洵屬無據。
五、綜上，原告依民法第767 條物上請求權之規定，請求被告乙
    ○○塗銷附表所示房地上所設定之B 最高限額抵押權登記，
    為有理由，應予准許。其逾此範圍之請求，尚乏所據，不應
    准許。
六、本件事證已臻明確，至於未論述之爭點；兩造其餘之攻擊或
    防禦方法；未經援用之證據，經斟酌後，認為均不足以影響
    本判決之結果，自無一一論駁之必要，併此敘明。
七、訴訟費用負擔之依據：民事訴訟法第79條。
中    華    民    國    98    年     4    月    30    日
                        民事第二庭法  官  張金柱
附表
┌───────┬─────────┬─────────┬─────┐
│收件文號      │土地地號及權利範圍│房屋建號及權利範圍│說明      │
├───────┼─────────┼─────────┼─────┤
│桃園地政事務所│桃園市○○段      │桃園市○○段1183建│1.抵押權人│
│收件字號92年5 │1021-14號         │號（建物門牌：桃園│：被告陳心│
│月20 日桃資登 │                  │市○○街456 巷71弄│良。      │
│字第178730號  │                  │19號              │2.抵押人：│
│              │                  │                  │原告      │
│              ├─────────┼─────────┤3.存續期間│
│              │權利範圍：全部    │權利範圍：全部    │：不定期  │
│              │                  │                  │4.本金最高│
│              │                  │                  │限額500萬 │
│              │                  │                  │元        │
└───────┴─────────┴─────────┴─────┘
如對本判決上訴，須於判決送達後20日之不變期間內，向本院提
出上訴狀。
以上正本證明與原本無異。
中    華    民    國    98    年     4    月    30    日
                                 書記官  陳美宜


司法院資訊處製作；財團法人民間司法改革基金會備份。
